【裁判字號】    95,上易,139
【裁判日期】    950523
【裁判案由】    清償借款
【裁判全文】
臺灣高等法院臺中分院民事判決         95年度上易字第139號
上  訴  人  戊○○
            庚○○
            己○○
            丁○○
兼上四共同
訴訟代理人  乙○○
被  上訴人  台中縣大肚鄉農會
法定代理人  丙○○
訴訟代理人  甲○○
上列當事人間請求清償借款事件，上訴人對於民國95年02月27日
臺灣臺中地方法院94年度訴字第2725號第一審判決提起上訴，本
院於95年05月09日言詞辯論終結，茲判決如下：
    主  文
上訴駁回。
第二審訴訟費用由上訴人連帶負擔。
    事  實
一、上訴人聲明求為判決：(一)原判決不利上訴人部分廢棄。(二)上
    開廢棄部分，被上訴人在第一審之訴駁回。(三)第一、二審訴
    訟費用由被上訴人負擔。其陳述除與原判決記載相同者予以
    引用之外，另補稱：
  (一)本件主債務人趙許玉蘭於民國（下同）90年12月07日向被上
    訴人借款新台幣（下同）65萬元，並以原審共同被告趙明輝
    所有坐落台中縣大肚鄉○○段2389、2389-6地號土地，應有
    部分80分之20之不動產作為借款擔保物，辦理抵押權設定登
    記在案。被上訴人自應先就主債務人趙許玉蘭提供設定抵押
    權之擔保物，予以拍賣抵償，嗣不足清償時，方就不足額對
    上訴人等求償。
  (二)被上訴人未先行拍賣上開抵押物取償，而直接以主債務人趙
    許玉蘭之繼承人即上訴人等為該抵押債務請求，雖於法尚無
    不合，然其踐行之程序實有先後倒置，影響上訴人之權益甚
    鉅。是其債權之行使有違誠信原則。
  (三)又本件主債務人趙許玉蘭與被上訴人訂約當時，既約定按機
    動利率計算，即已考量將來利率係低利率走向而訂約，對於
    以後利息之計算，採取機動利率減0.275 予以計算，被上訴
    人自應依訂約之約定為之，不得任意請求。
二、被上訴人聲明求為判決：(一)上訴駁回。(二)第二審訴訴訟費用
    由上訴人負擔。其陳述除與原判決記載相同者予以引用之外
    ，另補稱：被上訴人已就原審共同被告趙明輝所提供擔保之
    抵押物即坐落台中縣大肚鄉○○段2389、2389-6地號土地，
    應有部分80分之20之不動產進行拍賣求償，惟減價拍賣三次
    ，都沒有人應買，不是沒有對抵押擔保物採取動作。
    理  由
一、被上訴人起訴主張：上訴人之被繼承人趙許玉蘭於90年12月
    07日向伊借款65萬元，約定清償期為93年12月07日，利息按
    年息百分之7.2 計算，逾期付息或到期未履行債務時，逾期
    在六個月以內者，按上開利率百分之10；逾期在六個月以上
    者，按上開利率百分之20加計違約金。詎趙許玉蘭自92年05
    月07日起即未繳付利息，本金於屆清償期後亦未清償，伊屢
    次催討，均未獲置理。經就抵押擔保物向原審法院聲請強制
    執行，該院以93年度執十字第3723號強制執行事件行特別拍
    賣後減價拍賣，最低價降至42萬元，仍因無人應賣而視為撤
    回執行在案。因抵押擔保物拍定不易，顯已不足償還本息。
    而趙許玉蘭已於94年03月18日病逝，上訴人戊○○、庚○○
    、己○○、丁○○、乙○○及原審共同被告趙明輝等六人為
    趙許玉蘭之繼承人，依民法第1153條規定，對被繼承人趙許
    玉蘭之債務，應負連帶清償責任，為此乃依借款及繼承之法
    律關係，提起本訴，請求上訴人等應與原審共同被告趙明輝
    連帶清償本金65萬元，及自92年05月07日起至清償日止，按
    年息百分之7.2 計算之利息，並自92年06月08日起至92年12
    月07日止，按上開利率百分之10，自92年12月08日起至清償
    日止，按上開利率百分之20，加計違約金等語（原審判命上
    訴人戊○○、庚○○、己○○、丁○○、乙○○與原審共同
    被告趙明輝應連帶給付被上訴人65萬元及自92年05月07日起
    至清償日止，至清償日止，按該判決附表所示放款利率機動
    計算之利息，並自92年06月08日起至92年12月07日止，按該
    利率百分之10，自92年12月08日起至清償日止，按該利率百
    分之20計算之違約金，而駁回被上訴人其餘之訴，被上訴人
    對其所受敗訴判決部分，未據聲明不服）。
二、上訴人戊○○、庚○○、己○○、丁○○、乙○○等人對於
    伊等與原審共同被告趙明輝均為趙許玉蘭之繼承人，趙許玉
    蘭向被上訴人借款65萬元，自92年05月07日起即未繳付本息
    之事實，固無爭執。惟以：本件系爭借款係由主債務人趙許
    玉蘭提供原審共同被告趙明輝所有坐落台中縣大肚鄉○○段
    2389、2389-6地號土地，應有部分80分之20之不動產作為擔
    保物，並辦理抵押權設定登記在案，被上訴人應先就上開抵
    押擔保物予以拍賣受償，如有不足時，方可就不足額對上訴
    人等求償。茲被上訴人未先行拍賣上開抵押擔保物，即直接
    向主債務人趙許玉蘭之繼承人即上訴人等請求，其踐行之程
    序及債權之行使，有違誠信原則，影響上訴人之權益甚鉅。
    又趙許玉蘭既已死亡，即無違約問題，且現在金融機關之放
    款利率僅在年息百分之1.99至2.3 間，本件原約定借款利率
    偏高，應按機動利率再減0.275計算等語，資為抗辯。
三、本件被上訴人主張之前揭事實，已據提出借據、約定書、擔
    保放款帳卡、取款憑條為證。上訴人等對於趙許玉蘭借款及
    未清償本息之事實，亦無爭執，是被上訴人之主張堪信為真
    實。上訴人等雖以前情抗辯，惟系爭借款之擔保物即原審共
    同被告趙明輝所有之坐落台中縣大肚鄉○○段2389、2389-6
    地號土地，應有部分80分之20，經債權人即被上訴人向原審
    法院聲請強制執行，經該院93年執十字第3723號進行拍賣後
    ，減價拍賣三次，仍無人應買，此有該院民事執行處通知影
    本乙紙在卷可稽。按債權人於債務人未清償時，是否就抵押
    物求償，本為債權人之選擇權。被上訴人於拍賣抵押物求償
    無著後，訴請上訴人連帶清償借款，於法自無不合，且不涉
    違反誠信原則問題，債務人即上訴人殊無強令債權人應就抵
    押擔保物先行求償之理。又趙許玉蘭已於94年03月18日死亡
    ，依民法第1148條規定：繼承人自繼承開始時，除本法另有
    規定外，承受被繼承人財產上之一切權利、義務。上訴人既
    皆為趙許玉蘭之繼承人，自應繼承趙許玉蘭對被上訴人之債
    務。而趙許玉蘭自92年05月07日起即未清償本金及利息，斯
    時即已違約，上訴人自應繼承趙許玉蘭之違約責任，自不因
    趙許玉蘭死亡而受影響。又本件借款依趙許玉蘭與被上訴人
    簽訂之借據約定條件為借款期間：訂自90年12月07日起至93
    年12月07日止，到期即將借款如數清償。利息及違約金：利
    息按貴會基本放款利率7.25％減年息0.05計算，放款利率計
    為7.2％ 按月計付，並同意於貴會調整基本放款利率時隨同
    調整。逾期付息或到期未履行債務時，除按放款利率付息外
    ，自逾期之日起六個月以內加放款利率百分之10，逾六個月
    以上者，其超過六個月部分加放款利率百分之20計付違約金
    ，有該借據在卷可稽。按利息為使用本金之代價，利息之多
    寡應隨時間進展而有不同。被上訴人與趙許玉蘭訂約當時，
    約定按機動利率計算，即已考量將來利率走向而訂約，決定
    採取機動利率計算，實為契約本身之重要要素，亦為雙方當
    事人間公平基礎。縱趙許玉蘭違約而自92年05月07日即未依
    約繳付本息，依被上訴人與趙許玉蘭簽訂之授信約定書第五
    條第一款之約定，全部債務應視為到期，惟其意義只不過是
    趙許玉蘭必須立刻償還所有本金而已，但利息多寡仍應隨時
    間演進而有所變動，本金若拖延一天給付，即有一天之利息
    發生，未來之利息既然因為時間未到而尚不發生，自無從認
    定已經到期。故仍應回歸契約約定，以機動利率計算利息。
    被上訴人主張依年息百分之7.2 計算利息，尚屬無據。而被
    上訴人自92年01月29日起之基本放款利率、加減利率詳如原
    判決附表所載，此有被上訴人提出之利率查詢表乙紙在卷可
    參，則被上訴人請求利息，自應以該附表所載放款機動利率
    為據。又約定利率，超過週年百分之20者，債權人對於超過
    部分之利息，無請求權，為民法第205 條所明定，被上訴人
    請求之利息並未超過年息百分之20之限制，依法即無不合，
    上訴人抗辯稱原約定利率偏高，應再予酌減，亦無足取。
四、綜上所述，本件被上訴人主張本於借款及繼承之法律關係，
    訴請上訴人等應與原審共同被告趙明輝連帶給付借款本金65
    萬元及自92年05月07日起至清償日止之利息，並自92年06月
    08日起加計違約金，自屬有據。是原審判命上訴人戊○○、
    庚○○、己○○、丁○○、乙○○與原審共同被告趙明輝應
    連帶給付被上訴人65萬元及自92年05月07日起至清償日止，
    至清償日止，按該判決附表所示放款利率機動計算之利息，
    並自92年06月08日起至92年12月07日止，按該利率百分之10
    ，自92年12月08日起至清償日止，按該利率百分之20計算之
    違約金，即無不合。上訴意旨指摘原判決不當，求予廢棄改
    判，為無理由，其上訴應予駁回。
五、兩造其餘攻擊防禦方法，經本院斟酌後，認為均不足以影響
    本件判決結果，爰不一一論列，併此敘明。
六、據上論結，本件上訴為無理由，依民事訴訟法第449條第1項
    、第85條第2項，判決如主文。
中    華    民    國    95    年    5    月    23     日
                      民事民五庭審判長法  官  陳滿賢
                                      法  官  邱森樟
                                      法  官  古金男
以上正本係照原本作成。
不得上訴。
                                      書記官  詹錫朋
中    華    民    國    95    年    5     月    25    日
                                                      Ｈ


司法院資訊處製作；財團法人民間司法改革基金會備份。
